apps/cmdline/silbita/silbita.xfscript
# hfst-xfst skript
# kompileerimiseks e. muunduri silbitaja.hfst tegemiseks tee nii:
# echo 'save stack silbitaja.hfst' | hfst-xfst -l silbita.xfscript
# kasutamine: echo 'leaanika' | hfst-lookup silbitaja.hfst
# tulemus:    le.aa.ni.ka
# 
# diftongide testimiseks
# echo 'a e i o u õ ä ö ü' | gawk '{for (i=1; i <=NF; i++) {for (j=1; j <=NF; j++) print $i $j}}' | sed 's/^/\.k/' | hfst-lookup -q silbitaja.hfst | grep '.' | sed 's/0,.*$//' | tr -s ' ' | cut  -f 2 | rev | sort | rev | less
# kõ.ü.poi.uyt.rew.qasdfghgjk.lö

# Silbitusreeglid «Eesti keele käsiraamatust» ja nende modifikatsioonid siin: 
#
#  1.üksik kaashäälik täishäälikute vahel kuulub järgmisse silpi: ka-la, lu-ge-mi-ne, e-la-gu;
#  
#  2. kui täishäälikute vahel on mitu kaashäälikut kõrvuti, siis kuulub ainult viimane neist järgmisse silpi: tul-la, kur-vad, kind-lam, mars-si-ma, mürts-ti;
#  --> juhul, kui selle reegli järgimisel oleks silbipiir ebaloomulikus kohas sulghääliku järel, siis kuulub järgmisse silpi klusiiliga algav kaashäälikuühend: eks-tra, vels-kri, vints-kleb
#
#  3. (üli)pikk täishäälik või diftong kuulub tavaliselt ühte silpi: pii-lub, suu-bu-ma, lau-lud, toa, lui-tu-nud; kui kahe vokaali vahelt läheb morfeemipiir, siis kuuluvad nad ka eri silpidesse: ava-us – ava on tüvi, us on tuletusliide;
#  --> (üli)pikk täishäälik või diftong kuulub ALATI ühte silpi - kui kaks kõrvutiolevat täishäälikut ei kuulu ühte silpi, siis nad ei moodustagi diftongi; diftongi mitte moodustavate vokaalijärjendite leidmine on küllalt keeruline, sõltudes nii häälikutest endist kui ka järjendi naabriks olevatest silpidest (ja nende pikkustest, rõhust ja arvust) 
#
#  4. kolme täishääliku järjendist kuulub viimane teise silpi: põu-a-ne, luu-ad, lai-ad, rii-u, hoi-us-te;
#  --> aga kui viimased kaks moodustavad pika täishääliku, siis kuuluvad hoopis viimased kaks teise silpi: li-aan
#
#  5. liitsõnades silbitatakse iga koostisosa eraldi: tä-he-tea-dus, va-na-e-ma, las-te-ai-a-laps;
#
#  6. võõrsõnu silbitatakse üldiselt nagu eesti omasõnu: dü-na-mo (1. reegel), bar-rel, port-fell (2. reegel), faa-san (3. reegel), muu-se-um (muuse on tüvi, um tuletusliide – 3. reegli erijuhtum), o-aas, mah-hi-nat-si-oon (4. reegel, kuid eri silpi võib kuuluda ka esimene vokaal);
#  --> muuseum silbitatakse muu-seum
# 
#  7. liitvõõrsõnu võib silbitada kahte moodi: kas nagu liitsõnu või nagu lihtsõnu, nt fo-to-graaf ~ fo-tog-raaf, te-le-skoop ~ te-les-koop, de-pres-si-oon ~ dep-res-si-oon; kui võõrsõna järelosa on eesti keeles iseseisva sõnana tarvitusel, on soovitatav liigendada liitsõnana, nt des-in-fekt-si-oon (mitte de-sin-fekt-si-oon), sub-troo-pi-ka (mitte subt-roo-pi-ka), mo-no-gramm (mitte mo-nog-ramm).
#
# Võõrnimede poolitamisel on soovitatav mitte lahutada tähejärjendit, mis hääldub ühe häälikuna, nt ck, ch, sch, sh, th, tz, sz: Bro-cken, Man-ches-ter, Rem-scheid, Pemb-roke-shire, Sou-thern, Ko-tze-bue, Báta-szek. Liitvõõrnimesid võib poolitada kas nagu liitsõnu või nagu lihtsõnu: Pet-ro-grad ~ Pet-rog-rad, Neu-stadt ~ Neus-tadt, Gold-smith ~ Golds-mith.
# --> siin võõrnimede hääldust ei järgita
#


define Letter [a|e|i|o|u|õ|ä|ö|ü|b|c|d|f|g|h|j|k|l|m|n|p|q|r|s|š|z|ž|t|v|w|x|y]; 

define VowNoDots [ i|u|a|e|o ];
define VowDots  [ õ|ä|ö|ü ];
define HighVowel [ i|u|ü ];
define RoundVowel [ u|ü|o|ö ];
define Vowel [ VowNoDots | VowDots ]  ;
define Consonant [Letter - Vowel];
define DoubleVow [ i^2 | u^2 | a^2 | e^2 | o^2 | õ^2 | ä^2 | ö^2 | ü^2 ];

define Stop [g|b|d|k|p|t] ;
define CNotStop [Consonant - Stop] ;

# (1) --- eesti silbitamise põhireeglid
! Karttunenilt
define MarkCVCSyll [ Consonant* Vowel+ Consonant* @-> ... "." || _ Consonant Vowel ];

! kui on rohkem kui 2 vokaali järjest
define MarkDoubleVowVowel [ [. .] @-> "." \/ DoubleVow _ Vowel] ;    ! kuu.e ; ja et oleks aaaaaa -> aa.aa.aa
define MarkVowelDoubleVow [ [. .] @-> "." \/ Vowel _ DoubleVow] ;    ! li.aan
define MarkVowelVowelVowel [ [. .] @-> "." \/ Vowel HighVowel _ Vowel] ;  ! sau.e ; ja et oleks uiuiui -> ui.ui.ui
# ---

# võõrsõnad:
# y võib olla vokaal või j
# w võib olla vokaal või v
# oleta konteksti järgi, kas on vokaal või konsonant:
# kui on üksi vokaalide vahel, siis on vist konsonant

define MarkCVCSyllYW [[. .] @-> "." || 
                                Vowel _ w Vowel ,
                                Vowel _ y Vowel ] .o.
                     [[. .] @-> "." ||
                                Vowel Consonant* _ Consonant y [\Vowel | .#.] ,
                                    y Consonant* _ Consonant [Vowel | y] ] ;


# (2) silbi tuumaks on üks või kaks vokaali.
# kui need kaks on erinevad, siis mõnikord nad ei moodustagi diftongi, vaid
# silbipiir jookseb nende vahelt

! topeltvokaalid ja diftongid vokaaliruumis
! sulud tähendavad, et diftongina ainult esisilbis (e. rõhulises silbis)
! asu, teras järgi on eesti k 36 diftongi
! asu puhul tähendab sulg, et asu, teras järgi esineb see diftong ainult võõrsõnades
! asu puhul tähendab _ et see esineb nii 2. kui 3. välte sõnades; muud esinevad ainult 3 vältes (nt söed)
! aga: üheksa häälduspärane vorm on 'öeksa'; võimalik on 'taodelda'; '(ei) teotata'; ?tõodanud?; koalitsioon; taodelda
! välte järgi jagamine tähendab lihtsalt seda, et harvemini esinevad pannakse eraldi, aga sellel pole
! häälduslikku alust-põhjendust
! tõeliselt harvad: öa, õa, äo

! kõrge  ii (ie) (iu) (io) (ia)   üü  üi (üe)      (üo) (üa)                             ui (ue) uu (uo) (ua)
! asu    ii (ie) _iu  (io) (ia)   üü _üi (üe)      (üo) (üa)                            _ui (ue) uu (uo) (ua)

! kesk   ei  ee   eu  (eo) (ea)   öö  öi  öe  (öu)       öa     õõ  õi  õe  õu õo õa     oi  oe  ou  oo   oa
! asu   _ei  ee  (eu)  eo  _ea    öö _öi  öe             öa     õõ _õi _õe _õu õo õa    _oi _oe _ou  oo   oa

! madal                           ää  äi  äe   äu   äo                                   ai  ae  au  ao   aa
! asu                             ää _äi _äe  _äu   äo                                  _ai _ae _au  ao   aa
 
!
! tingimused, millal kahe eri vokaali järjend pole diftong:
! (1) kõrgele vokaalile ei saa järgneda mitte-kõrge
! (2) esivokaalile ei saa järgneda ei temaga samal tasemel olevat ega temast tagapool olevat
!   = esivokaalile saab järgneda ainult temast kõrgemal olev vokaal
! (3) täpi-vokaal ei saa millelegi järgneda (v.a. iseendale)
! (4) tagavokaal ei saa järgneda samal kõrgusel olevale eespoolsele vokaalile
! (5) mitte-taga-ümarvokaalile ei saa järgneda ümarvokaali
! tingimused võivad kattuda, nt. iä pole diftong, sest kõrgele vokaalile ei saa järgneda mittekõrget,
! aga ka sellepärast, et täpi-vokaal ei saa olla järgnev osa 
! ka ülipika silbi järel on i.on, nt pen.si.on; võib-olla peaks seda mingi hilisema reegliga muutma?
! mitmel juhul on lisatingimuseks, et silp pole sõnas esimene
! (nt müokardiit puhul müo on diftong); aga sel juhul (imelikult) ka nt müont, mitte mü.ont
define MarkNonDiphtong [ [. .] -> "." || 
                        "." Consonant+  HighVowel _ [Vowel - HighVowel] ,      ! (1) i.e, u.a etc
                        "." Consonant+          e _ [Vowel - HighVowel - e] ,  ! (2) e.o, e.a 
                        "." Consonant+          i _ [Vowel - i] ,              !     i.o, i.u etc
                                      [Vowel - õ] _ õ ,                        ! (3)
                                      [Vowel - ä] _ ä ,                  
                                      [Vowel - ö] _ ö ,                  
                                      [Vowel - ü] _ ü ,                  
                                                ä _ a ,                        ! (4)
                                                ö _ o ,
                                                ü _ u ,
                                "." Consonant+  ö _ [RoundVowel - ö] ];        ! (5) ö.u

! kontrolli: jõeobu

# järgsilbi e.u aga mitte muuse.um ega petroole.um
# (mida hääldatakse muusjum ja petrooljum)
# seda seaduspära võiks ju kajastada MarkNonDiphtong,
# aga tegelikus elus on eu-ga silp sageli rõhuline (terapeut) ja selliste arvestamine 
# tähendaks suuri erandiloendeid 
define MarkEU [ [. .] -> "." || "." Consonant+ e _ u (".") [m|s] ] .o.
                              ["." -> "" ||             m u u (".") s e _ u (".") m ,
                                            p e t (".") r o o (".") l e _ u (".") m ]     ;

# ülipikk silp võib muuta 
# 1) eelneva i.o i.a i.u i.e häälduse jo ja ju je-ks, s.t. silbipiir i ja vokaali vahelt kaob
# 2) järgneva -- ,, --
define FixIU  ["." -> "" || 
                    Vowel Vowel "." Consonant+ i _ u [\Vowel | .#.] , 
               Vowel Consonant+ "." Consonant+ i _ u [\Vowel | .#.] ,
             Vowel "." Consonant+ Vowel "."  c i _ u (".") s ,             ! leedu nimi
                                 "." Consonant i _ u (".") n a (".") s ,   ! leedu nimi
                                 "." Consonant i _ u (".") t e ] ;         ! leedu nimi
               
define FixIOC ["." -> "" || "." Consonant+ i _ o Consonant* "." Consonant Vowel Vowel ,  ! sot.sio.loog
                          t "."          s i _ a Consonant* "." Consonant Vowel Vowel ,  ! i.nit.sia.tiiv
                            "." Consonant+ i _ a Consonant* "." l i s (".") [t|m] ,      ! sot.sia.list
                                Consonant  i _ e Consonant* "." Consonant Vowel Vowel ,  ! o.rien.tiir
                            "." Consonant  i _ e            "." n e ,                    ! pruns.kie.ne
                            "." Consonant+ i _ o Consonant* "." n i s (".") [t|m] ] .o.  ! sio.nist
 ["." -> "" ||      Vowel Vowel "." Consonant+ i _ o Consonant* "." Consonant Vowel , 
               Vowel Consonant+ "." Consonant+ i _ o Consonant* "." Consonant Vowel ] ;          

# sõnad, milles tegelt io hääldatakse jo ka juhul, kui io-le ei järgne silpi
define FixIOCWord ["." -> "" || a "." k o r "." d i _ o n ,
                                      b a s "." t i _ o n ,
                                      j u u "." n i _ o r ,
                                      l e e "." g i _ o n ,
                                      m i l "." l i _ o n ,
                                      p a n "." s i _ o n ,
                                      p e n "." s i _ o n ,
                                      r a a "." d i _ o [\Vowel | .#.] ,
                                    s k o r "." p i _ o n ,
                                    s t u u "." d i _ o [\Vowel | .#.] ,
                                    t š e m "." p i _ o n  ] ;


# EKI keelnõuanne arvab, et nii ei tohi silbitada,
# s.t. sioon peab olema si.oon
# ... ja seda siinolevat ma ei kasutagi; ta on siin lihtsalt selleks, et vajadusel saaks kasutusele võtta
define FixIOV ["." -> "" ||  t "."          s i _ a a (".") l  ,                            ! spet.siaal
                   "." Letter+ "." Consonant+ i _ a a (".") l  ,                            ! ad.ver.biaal
                               "." Consonant+ i _ o o  ];                                    ! rat.sioon

# kolmesilbiline sõna, millel võiks olla rõhk viimasel silbil:
# viimases silbis võiks olla diftong
# bartolomeus, amadeus, jubileum, mausoleum; asalea, panatsea
define DiphtongInFinalSyll ["." -> "" || Vowel "." Consonant+ Vowel "." Consonant e _ u (".") [m|s] ,
                                         Vowel "." Consonant+ Vowel "." Consonant e _ a ] ;

# täishäälikuga algavad liited nagu -us, -ism, -ist;
# kusjuures välista ilma sellise liiteta sõnad
# teismeline, seismine, sesmiline, päismik, suisman
define MarkDerivBorder [[. .] -> "." ||  Letter [Vowel - i] _ i s (".") m [.#. | i],
                                                  a "." v a _ u (".") s ] .o.
                       ["." -> ""    || s e _ i s "." m i ,
                                            _ i s "." m i (".") k [.#. | u]]      ;

# üksikud sõnad
# milles silbipiir on erandlikult vokaalide vahel
